臺灣臺中地方法院民事判決　九十二年度訴字第一七二四號
　　原　　　告　乙○○
　　訴訟代理人　黃清池　律師
　　被　　　告　合作金庫銀行股份有限公司
　　法定代理人　甲○○
　　訴訟代理人　丁○○
　　　　　　　　戊○○
　　被　　　告　丙○○
右當事人間分配表異議之訴事件，本院於中華民國九十三年三月十七日辯論終結，判
決如左：
    主      文
原告之訴駁回。
訴訟費用由原告負擔。
    事      實
甲、原告方面：
  一、聲明：(一)本院九十一年度執冬字第六四八六號強制執行金額計算書分配表內表
      一、次序４第１順位抵押權、債權人被告合作金庫銀行股份有限公司（下簡稱
      合作金庫）分配表金額欄新台幣（下同）三百一十六萬一千一百六十七元，應
      更正為二百五十六萬一千一百六十七元，不足額八十二萬二千九百六十六元，
      應更正為一百四十二萬二千九百六十六元；與次序６清償債務、債權人乙○○
      關於分配金額欄０，應更正為四十萬一千九百三十元，不足額二百八十八萬七
      千五百三十四元，應更正為二百四十八萬五千六百零四元；及應更正增列清償
      債務、債權人被告合作金庫銀行股份有限公司債權金額一百四十二萬二千九百
      六十六元，分配金額十九萬八千零七十元，不足額為一百二十二萬四千八百九
      十六元。(二)訴訟費用由被告等負擔。
  二、陳述：
    (一)緣被告丙○○於民國（下同）八十三年七月二十日以台中縣沙鹿鎮○○段竹林
      小段一四三－四地號面積六平方公尺及一四二－一二地號面積八四平方公尺之
      二筆土地與建號一一九六號建物（坐落台中縣沙鹿鎮○○段竹林小段一四二－
      一二地號土地上，建物門牌台中縣沙鹿鎮○○○街一五五巷二十號，門牌號碼
      整編為沙鹿鎮○○街一二六號，建物面積：地面層五五‧０八平方公尺、二層
      五五‧０八平方公尺、梯間一四‧三四平方公尺，合計一二四‧五０平方公尺
      ）為擔保，與被告合作金庫設定抵押權並辦畢登記。
    (二)被告丙○○嗣於八十四年八月開工增建系爭建號一一九二號建物（坐落台中縣
      沙鹿鎮○○段竹林小段一四二－一二、一四三－四地號土地上，建物門牌台中
      縣沙鹿鎮○○○街一五五巷二十號，門牌整編為沙鹿鎮○○街一二六號，建物
      面積：地面層一五‧七五平方公尺、二層一五‧七五平方公尺、三層五六‧四
      九平方公尺、四層五０‧四０平方公尺，合計：一三八‧三九平方公尺，附屬
      建物：陽台一０‧０二平方公尺、雨遮一八平方公尺），於八十五年一月完工
      但未辦理建物保存登記。
    (三)查系爭建號一一九二號建物之主要建築材料為鋼筋混凝土造、住家用，一、二
      、三、四樓每層均建有廁所，三、四層樓另裝設電錶，與一、二樓電錶分開，
      且每層樓房間皆可充客廳、臥房、儲物室等等使用，不僅與建號一一九六號建
      物僅二層樓房之結構不同，而且另於一樓設置獨立之出入口並建上三、四樓之
      樓梯，加上面積超過建號一一九六號建物為多，有其獨立之效用，在客觀上非
      與建號一一九六號建物具主從之關係，而係立於同等之關係，在交易概念上每
      層樓均得為買賣、租賃、借貸、擔保之客體，有獨立之經濟價直，實非所謂之
      從物或附屬物，故被告合作金庫對系爭建號一一九二號建物並無抵押權存在，
      而對其因拍賣所得之金額六十萬元即無優先受償之權利。至關於被告合作金庫
      於九十二年十一月十九日庭訊中所提之切結書，均非被告丙○○設定抵押沙鹿
      鎮○○街一二六號房屋之切結書，與本件爭點無涉。
    (四)原告於九十二年六月三日收受本院九十一年度民執冬字第六四八六號強制執行
      金額計算分配表之送達，發覺系爭建號一一九二號建物因拍賣所得金額六十萬
      元竟全部分配予被告合作金庫優先受償，原告同日即具狀提出聲明異議，經訊
      問時被告合作金庫因為反對更正分配表之陳述，原告遂依強制執行法第四十一
      條規定提起分配異議表之訴。據該分配表所載，被告合作金庫之債權原本、利
      息及違約金計三百九十八萬四千一百三十三元，就前開土地二筆及建號一一九
      六號建物因拍賣而得優先受償之金額為二百五十六萬一千一百六十七元，就系
      爭建號一一九二號建物因拍賣所得六十萬元之部分則無優先受償權，其不足額
      一百四十二萬二千九百六十六元部分應與原告債權本金利息計二百八十八萬七
      千五百三十四元部分按比例分配受償，則原告應受分配金額為四十萬一千九百
      三十元，被告合作金庫應受分配金額為十九萬八千零七十元，則該分配表之金
      額應更正為：
      1.次序４被告合作金庫第一順位抵押權分配金額應更正為二百五十六萬一千一
        百六十七元，不足額應更正為一百四十二萬二千九百六十六元。
      2.次序６原告乙○○分配金額應更正為四十萬一千九百三十元，不足額應更正
        為二百四十八萬五千六百零四元。
      3.增列被告合作金庫按普通債權金額即不足額一百四十二萬二千九百六十六元
        部分之分配受償金額為十九萬八千零七十元，不足額為一百二十二萬四千八
        百九十六元。
    (五)系爭增建部分為獨立之物，縱認為是附屬物，被告方面就該附屬物亦無抵押權
      存在。
  三、證據：提出本院九十一年度民執冬字第六四八六號強制執行分配表乙份、土地
      登記謄本乙份、建物登記謄本乙份、台灣日日新報九十二年三月二十日第七版
      拍賣公告乙份（均為影本）為證。
乙、被告方面：
  壹、被告合作金庫部分：
  一、聲明：(一)原告之訴駁回。(二)訴訟費用由原告負擔。
  二、陳述：
    (一)系爭建號一一九二號建物僅為廚房與頂樓加蓋，且一樓增建之廚房雖有門戶，
      但並無通路而為小排水溝，其出入尚須經過原建號一一九六號建物之正面大門
      ，故屬從物或附屬物。
    (二)又系爭建號一一九二號建物於八十三年七月設定抵押權時即已存在，自為抵押
      權效力所及，況其為附屬物之性質，不論於何時所增建，亦均為抵押權效力所
      及。
    (三)本件設定抵押估價時，是以已登記的為準，未登記的並未估價在內。
  三、證據：庭呈照片三幀、切結書影本二份為證。
  貳、被告丙○○部分：
      未於言詞辯論期日到場，亦未提出書狀作何聲明或陳述。
丙、本院依職權調取本院九十一年度執字第六四八六號執行卷（內含九十一年度執字
    第一五九九三號、九十一年度執字第三○一二三號、九十一年度執字第三一三三
    五號卷）。
    理      由
一、本件被告丙○○未於言詞辯論期日到場，核無民事訴訟法第三百八十六條各款所
    列情形，爰依原告之聲請，由其一造辯論而為判決。
二、原告起訴主張：緣被告丙○○於八十三年七月二十日以台中縣沙鹿鎮○○段竹林
    小段一四三－四地號面積六平方公尺及一四二－一二地號面積八四平方公尺之二
    筆土地與建號一一九六號建物（坐落台中縣沙鹿鎮○○段竹林小段一四二－一二
    地號土地上，建物門牌台中縣沙鹿鎮○○○街一五五巷二十號，門牌號碼整編為
    沙鹿鎮○○街一二六號，建物面積：地面層五五‧０八平方公尺、二層五五‧０
    八平方公尺、梯間一四‧三四平方公尺，合計一二四‧五０平方公尺）為擔保，
    與被告合作金庫設定抵押權並辦畢登記，被告丙○○嗣於八十四年八月開工增建
    系爭建號一一九二號建物（坐落台中縣沙鹿鎮○○段竹林小段一四二－一二、一
    四三－四地號土地上，建物門牌台中縣沙鹿鎮○○○街一五五巷二十號，門牌整
    編為沙鹿鎮○○街一二六號，建物面積：地面層一五‧七五平方公尺、二層一五
    ‧七五平方公尺、三層五六‧四九平方公尺、四層五０‧四０平方公尺，合計：
    一三八‧三九平方公尺，附屬建物：陽台一０‧０二平方公尺、雨遮一八平方公
    尺），於八十五年一月完工但未辦理建物保存登記，查系爭建號一一九二號建物
    之主要建築材料為鋼筋混凝土造、住家用，一、二、三、四樓每層均建有廁所，
    三、四層樓另裝設電錶，與一、二樓電錶分開，且每層樓房間皆可充客廳、臥房
    、儲物室等等使用，不僅與建號一一九六號建物僅二層樓房之結構不同，而且另
    於一樓設置獨立之出入口並建上三、四樓之樓梯，加上面積超過建號一一九六號
    建物為多，有其獨立之效用，在客觀上非與建號一一九六號建物具主從之關係，
    而係立於同等之關係，在交易概念上每層樓均得為買賣、租賃、借貸、擔保之客
    體，有獨立之經濟價直，實非所謂之從物或附屬物，故被告合作金庫對系爭建號
    一一九二號建物並無抵押權存在，而對其因拍賣所得之金額六十萬元即無優先受
    償之權利，原告於九十二年六月三日收受本院九十一年度民執冬字第六四八六號
    強制執行金額計算分配表之送達，發覺系爭建號一一九二號建物因拍賣所得金額
    六十萬元竟全部分配予被告合作金庫優先受償，原告同日即具狀提出聲明異議，
    經訊問時被告合作金庫因為反對更正分配表之陳述，原告遂依強制執行法第四十
    一條規定提起分配異議表之訴，據該分配表所載，被告合作金庫之債權原本、利
    息及違約金計三百九十八萬四千一百三十三元，就前開土地二筆及建號一一九六
    號建物因拍賣而得優先受償之金額為二百五十六萬一千一百六十七元，就系爭建
    號一一九二號建物因拍賣所得六十萬元之部分則無優先受償權，其不足額一百四
    十二萬二千九百六十六元部分應與原告債權本金利息計二百八十八萬七千五百三
    十四元部分按比例分配受償，則原告應受分配金額為四十萬一千九百三十元，被
    告合作金庫應受分配金額為十九萬八千零七十元，則該分配表之金額應更正為如
    起訴聲明所示，爰依法提起本件訴訟等語。被告合作金庫則以：系爭建號一一九
    二號建物僅為廚房與頂樓加蓋，且一樓增建之廚房雖有門戶，但並無通路而為小
    排水溝，其出入尚須經過原建號一一九六號建物之正面大門，故屬從物或附屬物
    ，又系爭建號一一九二號建物於八十三年七月設定抵押權時即已存在，自為抵押
    權效力所及，況其為附屬物之性質，不論於何時所增建，亦均為抵押權效力所及
    等語置辯。被告丙○○經合法通知未到庭陳述意見，亦未提出書狀作何聲明或陳
    述。
三、本件原告主張：緣被告丙○○於八十三年七月二十日以台中縣沙鹿鎮○○段竹林
    小段一四三－四地號面積六平方公尺及一四二－一二地號面積八四平方公尺之二
    筆土地與建號一一九六號建物（坐落台中縣沙鹿鎮○○段竹林小段一四二－一二
    地號土地上，建物門牌台中縣沙鹿鎮○○○街一五五巷二十號，門牌號碼整編為
    沙鹿鎮○○街一二六號，建物面積：地面層五五‧０八平方公尺、二層五五‧０
    八平方公尺、梯間一四‧三四平方公尺，合計一二四‧五０平方公尺）為擔保，
    與被告合作金庫設定抵押權並辦畢登記，被告丙○○曾增建系爭建號一一九二號
    建物（坐落台中縣沙鹿鎮○○段竹林小段一四二－一二、一四三－四地號土地上
    ，建物門牌台中縣沙鹿鎮○○○街一五五巷二十號，門牌整編為沙鹿鎮○○街一
    二六號，建物面積：地面層一五‧七五平方公尺、二層一五‧七五平方公尺、三
    層五六‧四九平方公尺、四層五０‧四０平方公尺，合計：一三八‧三九平方公
    尺，附屬建物：陽台一０‧０二平方公尺、雨遮一八平方公尺），但未辦理建物
    保存登記，查系爭建號一一九二號建物之主要建築材料為鋼筋混凝土造、住家用
    ，一、二、三、四樓每層均建有廁所，三、四層樓另裝設電錶，與一、二樓電錶
    分開，且每層樓房間皆可充客廳、臥房、儲物室等等使用，與建號一一九六號建
    物僅二層樓房之結構不同，其後原告及被告合作金庫聲請對被告丙○○之系爭財
    產為強制執行拍賣（本院九十一年度執字第六四八六號），系爭建號一一九二號
    建物拍賣金額為六十萬元，而本院九十一年度民執字第六四八六號強制執行金額
    計算分配表，竟將該拍賣價金六十萬元，全數分配予被告被告合作金庫優先受償
    ，原告同日即具狀提出聲明異議，經訊問時被告合作金庫因為反對更正分配表之
    陳述，原告遂依強制執行法第四十一條規定提起分配異議表之訴等事實，已為被
    告合作金庫所不爭執，並經本院調閱本院九十一年度執字第六四八六號執行卷（
    內含本院九十一年度執字第一五九九三號、九十一年度執字第三○一二三號、九
    十一年度執字第三一三三五號卷），審閱無訛，自堪信為真實。
四、茲有爭執者，係系爭一一九二號增建物係屬獨立之物或係附屬物（即一一九六建
    號之附屬物）？如係附屬物，經併付拍賣後，一一九六建號房屋之抵押權人即被
    告合作金庫，就該附屬物拍賣之價金，有無優先受償之權？茲說明如下：
  (一)按所有人於原有建築物之外另行增建者，如增建部分與原有建築物無任何可資區
    別之標識存在，而與之作為一體使用者，因不具構造及使用上之獨立性，自不得
    獨立為物權之客體，原有建築物所有權範圍因而擴張，以原有建築物為擔保之抵
    押權範圍，亦因而擴張。倘增建部分於構造上及使用上已具有獨立性，即為獨立
    之建築物。茍其常助原有建築物之效用，而交易上無特別習慣者，即屬從物，而
    為抵押權效力所及。若增建部分已具構造上之獨立性，但未具使用上之獨立性而
    常助原有建築物之效用者，則為附屬物，其使用上既與原有建築物成為一體，其
    所有權應歸於消滅，被附屬之原有建築物所有權範圍因而擴張，抵押權之範圍亦
    同（最高法院八十八年台上字第四八五號判決意旨參照）。
  (二)原告主張：被告丙○○於八十三年七月二十日以台中縣沙鹿鎮○○段竹林小段一
    四三─四地號面積六平方公尺及一四二─一二地號面積八四平方公尺之二筆土地
    與建號一一九六號建物（坐落台中縣沙鹿鎮○○段竹林小段一四二－一二地號土
    地上，建物門牌台中縣沙鹿鎮○○○街一五五巷二十號，門牌號碼整編為沙鹿鎮
    ○○街一二六號，建物面積：地面層五五‧０八平方公尺、二層五五‧０八平方
    公尺、梯間一四‧三四平方公尺，合計一二四‧五０平方公尺）為擔保，與被告
    合作金庫設定抵押權並辦畢登記，被告丙○○於興建上開建物後，復又開工增建
    系爭建號一一九二號建物（坐落台中縣沙鹿鎮○○段竹林小段一四二－一二、一
    四三－四地號土地上，建號門牌台中縣沙鹿鎮○○○街一五五巷二十號，門牌整
    編為沙鹿鎮○○街一二六號，建物面積：地面層一五‧七五平方公尺、二層一五
    ‧七五平方公尺、三層五六‧四九平方公尺、四層五０‧四０平方公尺，合計：
    一三八‧三九平方公尺，附屬建物：陽台一０‧０二平方公尺、雨遮一八平方公
    尺）等事實，業據原告提出土地登記謄本二件、建物登記謄本一件、本院執行處
    處拍賣公告一件為證，並經本院調閱本院九十一年度執字第六四八六號卷查閱無
    訛，自堪信為真實。又被告合作金庫雖抗辯稱：系爭建號一一九二號建物，於八
    十三年七月設定抵押權時即已存在，自為抵押權效力所及云云，然該事實為原告
    所否認，且被告合作金庫亦無法舉證以實其說，自難遽採，本件應認系爭建號一
    一九二號增建物，係於抵押權設定後所增建，合先敘明。
  (三)系爭建號一一九二號增建物，經本院現場勘驗結果，系爭一一九二號增建物與原
    一一九六號建物，係合併為一坐東向西之四層樓建物，為併排獨立式房屋（透天
    厝，門牌號碼台中縣沙鹿鎮○○街一二六號），南北兩側與賢義街一二四號及一
    二八號相毗鄰且共用牆壁，一一九二號增建物係於一一九六號建物後方擴大地面
    層後向上興建並加蓋三層及四層房屋，而合併成為一獨棟透天式住宅，大門口西
    臨賢義街可供進出，朝東之後門（設於增建物之地面層上）出口，現因隔壁鄰地
    建築房屋，兩屋相隔僅約五十公分，且地面已成為小排水溝，無道路可供通行等
    情，業經本院會同兩造勘驗明確，製有勘驗筆錄附卷可稽，並有系爭房屋照片三
    幀在卷可憑。足證系爭一一九二號增建物，其面積雖較原有之建物為大，且其構
    造上已具有獨立性，然因其使用上必須經由原一一九六號建物之大門始得進出，
    使用上與原有建物成為一體，故系爭一一九二號增建物客觀上顯無使用之獨立性
    ，其性質應屬附屬物無疑。原告主張系爭一一九二號增建物係屬獨立之物云云，
    尚不可取。
  (四)綜上所述，系爭一一九二號增建物，客觀上既應認屬附屬物，則該增建物所有權
    應歸於消滅，被附屬之原有建築物（即一一九六建號）所有權範圍因而擴張，而
    被告合作金庫之抵押權之範圍亦因而擴張。故該一一九二號增建物經併付拍賣後
    ，一一九六建號房屋之抵押權人即被告合作金庫，就該附屬物拍賣之價金，因抵
    押權效力已擴張之故，自亦有優先受償之權。
五、從而，本件原告主張被告合作金庫對系爭建號一一九二號建物並無抵押權存在，
    而對其因拍賣所得之金額六十萬元即無優先受償之權利，原告於九十二年六月三
    日收受本院九十一年度民執冬字第六四八六號強制執行金額計算分配表所載有誤
    ，應予更正云云，於法未合，應予駁回。
六、據上論結，本件原告之訴為無理由，依民事訴訟法第三百八十五條第一項前段、
    第七十八條，判決如主文。
中　　　華　　　民　　　國　　九十三　　年　　  三　  　月　　三十一　　日
                                    臺灣臺中地方法院民事第三庭
~B法　　　官　李悌愷
右為正本係照原本作成。
如不服本判決，應於判決送達後二十日內，向本院提出上訴狀。
中　　　華　　　民　　　國　　九十三　　年　　  三　  　月　　三十一　　日
~B法院書記官
